【裁判字號】    94,訴,753
【裁判日期】    950502
【裁判案由】    偽造文書
【裁判全文】
臺灣士林地方法院刑事判決               94年度訴字第753號
公  訴  人  臺灣士林地方法院檢察署檢察官
被      告  乙○○○
選任辯護人  陳建維律師
上列被告因偽造文書案件，經檢察官提起公訴（94年度調偵字第
115號），本院判決如下：
    主  文
乙○○○行使偽造私文書，足以生損害於他人，處有期徒刑陸月
，如易科罰金，以佰元折算壹日。緩刑參年。
立昇法律事務所88年6 月4 日不當得利案請款單上偽造之「丙○○」署押壹枚沒收。
    事  實
一、乙○○○因與其弟陳富永間有不當得利糾紛，而委託丙○○
    處理此件訴訟事宜，經丙○○計算訴訟標的金額所需之規費
    及律師報酬等費用後，於民國88年6月4日在女友戊○○位於
    臺北縣三重市○○○路281號5樓住處，開立立昇法律事務所
    請款單載有請款費用新台幣（下同）300,296元1紙予在場之
    乙○○○向其報價，惟乙○○○返家考慮後即表示不願進行
    該訴訟，故丙○○並未收取任何款項。詎乙○○○竟於同年
    6 月中旬，在臺北市士林區○○○街○段1號3樓自宅內，在
    前開請款單上擅自書寫「不當得利案」，並於請款單上偽造
    「丙○○已收」之署名等字樣，以示丙○○因乙○○○之不
    當得利案已收受300,296元之費用，並將此偽造之請款單影
    本連同內容不實之信函於93年10月4日寄發予丙○○及陳正
    雄而行使之，主張丙○○收款後未退還款項（惟尚不涉及妨
    害名譽），足以生損害於丙○○。
二、案經丙○○訴由臺北市政府警察局士林分局報請臺灣士林地
    方法院檢察署檢察官偵查起訴。
    理  由
一、訊據被告乙○○○固坦承有於上揭時、地，摹仿丙○○筆跡
    冒名書寫「丙○○已收」之字樣於立昇法律事務所請款單上
    ，惟辯稱丙○○確實有向其收款300,296元，其在請款單上
    記載「丙○○已收」字樣僅係作為記錄證明，代表丙○○有
    收過該筆費用，其並無意思向丙○○追討該筆款項云云。經
    查：
（一）上揭被告如何於請款單上冒名偽簽「丙○○已收」之字樣
      等情，業據證人即告訴人丙○○於本院審理時結證在卷，
      核與證人即陪同在場處理請款單事宜之戊○○於本院審理
      時所結證：本件請款單係丙○○寫的，當時伊均在場，當
      時並沒有寫「丙○○已收」之字樣，上面「丙○○已收」
      之字跡亦非丙○○之字跡等語相符，並有請款單及寄發之
      信封之影本附卷為憑，且被告對於前開「丙○○已收」之
      字樣係其自行書寫，亦據其於本院審理時坦承在卷，是被
      告對於前開請款單上「丙○○已收」之字樣係其所書寫之
      自白確與事實相符，堪以採信。
（二）被告並未將前開300,296元費用交付予丙○○乙節，亦據
      證人丙○○於本院審理時結證在卷，核與證人丁○○於本
      院審理時結證稱：被告3、4年前有打過電話給伊，被告說
      其未付款給丙○○，是其自己弄錯，並請伊轉告丙○○等
      語相符，且被告於偵查時亦曾一度自白：「請款單「丙○○已收」是我寫的，我希望和解」、「（問：第2件請款
      單妳有無給告訴人錢﹖）我不記得了，既然他說沒有給，
      應該是沒有給」等語（見94年度偵字第1565號偵查卷第54
      頁）（有關被告於偵查中所為自白之證據能力問題，辯護
      人雖辯稱係檢察官誘導詢問，並否認被告自白任意性云云
      。惟觀諸卷附之被告偵查筆錄內容，係採一問一答方式，
      而被告係在坦承請款單上「丙○○已收」是伊寫的，並希
      望和解後，才供稱錢未交付丙○○等語，是辯護人所辯
      檢察官誘導詢問云云，殊難置信，是被告偵查中之自白仍
      有證據能力，併予敘明），益徵被告確實未將300, 296元
      費用支付予丙○○等情，至為明確。被告雖於本院審理時
      一再辯稱確曾交付該款項予丙○○，並舉證人即被告之女
      兒甲○○為證，然觀之卷附被告所提之手札筆記係載明「
      乙○○○有7個小孩，每人給伊現金34,500元」（見94 年
      度偵字第1565號偵查卷第28頁），而證人甲○○於本院審
      理時則證稱：伊給被告4萬5千多元，二姐也是付跟伊一樣
      多，其他小孩都付3萬多元云云。是證人甲○○所為證述
      與被告自行記載之筆記已有不符，所為證述已難憑信，且
      縱使證人甲○○所證稱其與兄弟姊妹於88年5月下旬有借
      予被告約30萬元金額作為打官司之用，然亦無法據此證明
      被告即有將該筆費用交予丙○○，是證人甲○○之證述，
      自難執為有利於被告之證據。
（三）且觀之被告復於本院審理時供稱伊不想追討該筆款項，丙○○是否返還伊，伊無所謂等語。惟查，300,296元費用
      既非微小金額，被告卻當庭放棄追索，被告所為辯稱，已
      與常情有悖。且查，依被告所辯稱其係因資力不足以進行
      與其弟陳富永之訴訟，始於88年5 月下旬陸續向其子女借
      款約30萬元云云。惟被告亦供稱上開所借金額即為支付丙○○所用，而因丙○○收款後並未處理其訴訟事宜，其才
      另行自費找律師進行與陳富永訴訟云云。則被告既然因無
      資力支付訴訟費用予丙○○才向子女借款，為何於丙○○
      收款不辦事後隨即能自費聘僱律師進行訴訟？被告既然能
      自費聘僱律師，為何先前委請丙○○之費用反要向子女借
      貸？是被告所言，顯與常理有違。且被告經濟情況既然不
      佳，衡情被告應先追討交付予丙○○之款項以作為委任另
      位律師之費用，然被告不但未予追討，復稱因過於忙碌已
      遺忘支付丙○○300,296 元訴訟費用云云，其所為辯詞明
      顯悖於經驗法則，不足採信。再查，被告於88年5 月間因
      與陳儒逸有金錢糾紛，故透過姪女戊○○認識在律師事務
      所工作之丙○○，而丙○○乃於同年月20日在戊○○位於
      臺北縣三重市○○○路281 號5 樓住處，開立金額185,40
      8 元請款單1 紙予被告，被告並於同年6 月4 日在上址將
      該筆金額交付予丙○○，丙○○則當場簽立委任契約1 紙
      等情，業據當時在場之證人戊○○於本院審理時結證綦詳
      ，復有委任契約1 份在卷可查。被告對此雖不爭執，然卻
      稱其於同年6 月中前往上址交付第2 筆訴訟費用300,296
      元予丙○○時，戊○○並不在家且丙○○亦未簽立委任契
      約云云。惟被告既為戊○○之姑姑，且上址又係戊○○之
      住所，則被告交付金額非低之訴訟費用予丙○○時，理應
      會同戊○○在場，且丙○○亦應依慣例簽立委任契約，是
      被告上開所辯，顯與常情相違，尚難採信。
（四）被告雖另辯稱：88年6月4日收受上開請款單後15天即將30
      0,296元費用交付予證人丙○○，惟丙○○並未開立收據
      ，因此其才在請款單上書寫「丙○○已收」以作為證明云
      云。然衡情被告書寫上開字樣如係作為已交付該筆款項之
      記錄，應在其上以自己字跡記載「已付」即足，惟被告卻
      刻意摹仿丙○○筆跡書寫「丙○○已收」，此業據被告在
      本院審理時供述甚明，並有卷附之法務部調查局94年5 月
      26日調科貳字第09400243280號鑑定通知書證明上開字跡
      係描摹之字跡，且被告於本院審理之最後答辯時復供稱其
      在請款單上書寫「丙○○已收」是想讓別人認為係丙○○
      自己所寫等語，足認被告上開記載並非單純作為記錄之用
      ，而係使該請款單有如丙○○已收受該筆款項而親自開立
      之收據，至為明確。
（五）綜上而論，被告辯稱曾交付300,296元予丙○○，其才在
      請款單上書寫「丙○○已收」作為記錄云云，顯係卸責之
      詞，無足採信。本案事證明確，被告犯行堪予認定，應依
      法論科。
二、按刑法第217條第1項之偽造印章、印文、署押罪，係指無製
    造權而不法摹造而言，若該偽造之印文、署押，本身亦足以
    表示某種特定用意或證明，乃刑法第210條偽造私文書罪，
    其偽造印文、署押之行為，則屬偽造私文書行為之一部，不
    另論罪。查被告乙○○○既未交付300,296元費用予丙○○
    ，卻在請款單上摹仿丙○○筆跡書寫「丙○○」已收署押，
    使該請款單有如丙○○已收受該筆款項之收據證明，應依刑
    法第220條第1項之規定，以文書論；被告偽造後復將該偽造
    私文書據以行使寄發予丙○○、陳正雄（同一封），自足以
    生損害於丙○○。核被告所為，係犯刑法第216 條、第210
    條之行使偽造私文書罪。被告偽簽「丙○○」已收之署押，
    係偽造私文書之階段行為，其於偽造私文書後復持以行使，
    其偽造私文書之低度行為復為行使偽造私文書之高度行為所
    吸收，均不另論罪。爰審酌被告犯後飾詞卸責，初始尚辯稱
    「丙○○」已收署押係丙○○親筆書寫，後見事證明確才坦
    承偽造署押犯行，惟仍否認偽造文書之犯行，足見被告並非
    全然有悔意，惟念及被告年事已高、其犯罪手段及所生危害
    尚非重大等一切情狀，量處如主文所示之刑，並諭知易科罰
    金之折算標準。又被告前未曾受有期徒刑以上刑之宣告，有
    臺灣高等法院被告前案紀錄表1 份在卷可參，其因一時失慮
    ，偶罹刑章，經此罪刑之宣告後，應能知所警惕而無再犯之
    虞，本院綜核各情，認為前開對其宣告之刑，以暫不執行為
    適當，併予宣告緩刑3 年，以啟自新。卷附之立昇法律事務
    所不當得利案請款單上偽造之「丙○○」署押1 枚，係被告
    所偽造，業據其供明在卷，爰依刑法第219 條為沒收之諭知
    。
三、公訴意旨另略以：乙○○○於88年5月19日曾委託丙○○處
    理請求清償借款之訴訟事宜，丙○○並於同日開立載有金額
    185,408元之請款單1紙予乙○○○，詎乙○○○竟於同年6
    月中旬，在臺北市士林區○○○街○段1號3樓自宅內，冒名
    書寫「丙○○已收」等字樣於前開請款單上，並於93年10月
    4日將該請款單影本寄發予丙○○及陳正雄，因認被告此部
    分所為，係犯刑法第216條、第210條之行使偽造私文書罪嫌
    。按刑法處罰偽造文書罪之主旨，所以保護文書之實質的真
    正，故不僅作成之名義人須出於虛捏或假冒，即文書之內容
    ，亦必出於虛構，始負偽造之責任，最高法院著有20年上字
    第1050號判例可參。經查，被告雖坦承有於前開請款單上摹
    仿丙○○筆跡冒名書寫「丙○○已收」之字樣，惟被告確曾
    於88年6月4日在臺北縣三重市○○○路281號5樓將185,408
    元交付予丙○○，此業據證人丙○○、戊○○於本院審理時
    結證甚明，是上開請款單之「丙○○」署押雖係被告偽簽，
    然該署押與請款單結合所示之內容並非出於虛構，揆諸前揭
    判例見解，被告所為即與偽造文書之要件有間，其寄發該請
    款單影本自無從論以行使偽造私文書罪。另丙○○既已收受
    該筆款項，被告在前開請款單上冒名書寫「丙○○」已收之
    署押，也無生損害於公眾或丙○○，尚不能以偽造署押罪相
    繩。惟依公訴意旨被告此部分所為如構成犯罪，與前開被告
    所為經本院判罪科刑之行為間，有單純一罪或接續犯之實質
    上一罪關係，故不另為無罪判決之諭知。
四、至告訴人丙○○未具律師身分，然卻逕以律師事務所之名義
    ，對外承接案件，並受被告委任處理訴訟事宜，準此，告訴
    人是否涉有刑法第157 條之包攬訴訟罪嫌，宜由檢察官偵辦
    ，附此敘明。
據上論斷，應依刑事訴訟法第299 條第1 項前段、刑法第216 條
、第220 條第1 項、第210 條、第41條第1 項、第74條第1 款、
第219 條，罰金罰鍰提高標準條例第2 條，判決如主文。
本案經檢察官邱智宏到庭執行職務
中    華    民    國    95    年    5     月    2     日
                  刑事第七庭審判長法  官  趙文卿
                                  法  官  吳祚丞
                                  法  官  王俊雄
以上正本證明與原本無異。
如不服本判決，應於判決送達後10日內，向本院提出上訴狀。
                                  書記官  許秋莉
中    華    民    國    95    年    5     月    3    日
附錄本案論罪科刑法條全文
中華民國刑法第210 條
（偽造變造私文書罪）
偽造、變造私文書，足以生損害於公眾或他人者，處5 年以下有
期徒刑。
中華民國刑法第220 條
在紙上或物品上之文字、符號、圖畫、照像，依習慣或特約，足
以為表示其用意之證明者，關於本章及本章以外各罪，以文書論
。
錄音、錄影或電磁紀錄，藉機器或電腦之處理所顯示之聲音、影
像或符號，足以為表示其用意之證明者，亦同。
中華民國刑法第216 條
（行使偽造變造或登載不實之文書罪）
行使第210 條至第215 條之文書者，依偽造、變造文書或登載不
實事項或使登載不實事項之規定處斷。


司法院資訊處製作；財團法人民間司法改革基金會備份。
